臺灣高等法院民事判決　九十一年度上字第二六號
　　　上　訴　人　泛亞商業銀行股份有限公司
　　　法定代理人　柯飛樂
　　　訴訟代理人　高慧惠
　　　被　上訴人　甲○○
右當事人間請求損害賠償事件，上訴人對於中華民國九十年十月二十三日台灣台北地
方法院九十年度訴字第一八八四號第一審判決提起上訴，本院判決如左：
    主      文
上訴駁回。
第二審訴訟費用由上訴人負擔。
    事      實
甲、上訴人方面：
一、聲明：
  (一)原判決廢棄。
  (二)被上訴人在第一審之訴及假執行之聲請均駁回。
  (三)第一、二審訴訟費用由被上訴人負擔。
  (四)如受不利判決，上訴人願供擔保請准免為假執行。
二、陳述：除與原判決記載相同者外，補稱略以：
  (一)依雙方「存款相關服務性業務約定事項」第肆項、電話語音服務之約定事項：一
    、存戶申請語音服務系統．．可辦理語音轉帳、餘額查詢、傳真服務、密碼及傳
    真資料變更等項目，其中被上訴人所稱之「徵信查詢」並非本電話語音服務之項
    目，被上訴人意圖擅改電話語音服務項目為「徵信之用」，因被上訴人隱含之意
    思表示非上訴人明知或可得而知，故未能發生意思合致，雙方契約中並無提供「
    徵信查詢」之項目。
  (二)被上訴人有無於申請書中劃Ｘ，只要沒有填寫轉帳帳號，均不發生被上訴人之存
    款轉入被上訴人以外之他人帳戶中，此作業方式不僅符合被上訴人一開始之開戶
    意旨，亦符合雙方之契約約定。然被上訴人竟指稱其劃Ｘ之意思表示亦包含被上
    訴人自己帳戶亦不得為轉帳，被上訴人之意思表示顯然又是另一個「隱含」之意
    思表示，且該「隱含」之意思表示與原開戶之立意顯有衝突，亦違反一般經驗法
    則和交易習慣。
  (三)上訴人之承辦人員與被上訴人間之意思表示係屬對話意思表示，其生效時期以相
    對人了解時，發生效力，換言之，被上訴人將電話語音系統申請暨約定書上將轉
    帳部份劃掉之後，才告知被上訴人同一存戶仍可自動轉帳，被上訴人於上訴人承
    辦人員告知時即已瞭解將轉帳部份予以劃Ｘ，則其存款係不會轉至他人之帳戶，
    若被上訴人就該意思表示未表同意，可立即依錯誤之意思表示予以撤回該電話語
    音之聲請，惟被上訴人並未有任何之異議表示，顯足以證明被上訴人對於電話語
    音功能得轉入自己帳戶並不爭執之事實，已默示同意經上訴人承辦行員告知電話
    語音之效力。
  (四)印鑑卡之「本戶在貴行所開立之各類存款戶，嗣後凡辦理提款，一切業務往來或
    申請相關文件．．」之約定，係於被上訴人開戶帳號七七八四之六下之約定，換
    言之，被上訴人於松山分行開立之七七八四之六活期存款必須依印鑑卡所留存之
    約定樣式辦理相關手續，而被上訴人竟自行忽略該約定字句係附隨於開立帳號之
    下，自行解釋係於不同分行所有的開戶提款及申請均以其留存印鑑為憑，顯然斷
    章取義。
三、證據：除援用原審所提證據外，補提甲○○開戶電腦畫面基本資料、上訴人蘆洲
    分行甲○○開戶留存身份證影本、甲○○開戶印鑑卡為證。
乙、被上訴人方面：
一、聲明：
  (一)上訴駁回。
  (二)第一、二審訴訟費用由上訴人負擔。
二、陳述：除與原判決記載相同者外，補稱略以：
  (一)上訴人稱「徵信查詢」非電話語音服務項目，但「餘額查詢」確實為語音服務項
    目，在被上訴人告知承辦行員以「餘額查詢方式來達徵信目的」，行員遲疑，並
    當場詢問其右側同事，以資確認。此等過程可由錄影帶之勘驗得知。故以餘額查
    詢來達徵信目的是上訴人銀行行員知曉且未向被上訴人表示反對。
　(二)上訴人稱依銀行法第七條規定：「本法稱活期存款，謂存款人憑存摺或依約定方
　　式隨時提取之存款。」，而謂上訴人已依約定方式返還存款，並無過失可言，明
　　顯曲解銀行法第七條之規定。所謂依「約定方式隨時提取」存款，是否涵蓋電話
　　語音系統，應以上訴人與被上訴人之書面契約為定論。在約定契約中，電話語音
　　系統並無法提取存款，僅能查詢餘額，上訴人何以認定「依約定方式返還存款」
　　，顯非可採。
  (三)按存款戶使用電話理財服務進行轉帳之情形，上訴人銀行對於係何人操作電話語
    音系統並無從辨認，在此情形係以轉出之存款帳號、語音密碼、及符合約定之轉
    入帳號三者作為辨識方式，倘三者皆屬相符，則雖非真正債權人，亦應認為係債
    權之準占有人，倘該第三人對於電話語音系統所輸入之指令不符上訴人銀行與存
    款戶間之約定，則該第三人即不能認為係債權之準占有人，上訴人銀行仍依第三
    人所輸入之指令進行轉帳服務，自不生清償之效力，此際，存款戶對於上訴人銀
    行之寄託物返還請求權，並不消滅。依此，被上訴人與上訴人銀行並未有轉出及
    轉入帳號之約定，更未有同一存戶帳號間之互轉無須事先約定之協議，第三人即
    使知道密碼，亦不能認為係債權之準占有人。
  (四)經由電腦連線之調閱資料，亦即經辦行員螢幕資料，與被上訴人之印鑑卡留存資
    料，及偽冒開戶者之印鑑卡留存資料，相互對照比對，發現以下差異：第一、行
    員螢幕資料之公司電話及住家電話，與被上訴人留存資料一致，而偽冒開戶者根
    本未留有公司電話及住家電話。第二、行員螢幕資料之第二十二項教育程度及第
    二十三項職業，與被上訴人留存資料一致，而與偽冒開戶者不同。可知上訴人銀
    行要求開戶者留存多項資料，並且以電腦連線提供調閱，亦即對開戶及申請業務
    之審認提供明確而方便之工具，否則要求客戶留存電話、教育程度及職業並且輸
    入電腦，與客戶開戶存款不具關聯性，為何卻要求客戶提供？顯然上訴人陳述並
    不合邏輯，故在充份可供查核資料下，經辦行員僅針對身份證資料核對，確有其
    疏失。
三、證據：除援用原審所提證據外，補提徵信社廣告、汽車買賣契約書為證。
    理      由
一、被上訴人起訴主張：伊因擬購車，為應車商要求得以電話語音查詢被上訴人在銀
    行之存款資力證明，遂於九十年四月十日中午，至上訴人之松山分行，開設帳號
    000000000000號之活期儲蓄存款帳戶，並存入二十萬元現金，同時
    申辦電話語音服務系統，且向上訴人承辦行員特別聲明，所申辦電話語音服務，
    僅作查詢餘額之用，絕不啟用轉帳服務。同日被上訴人則將前開存款帳號及電話
    語音查詢之密碼告知車商，以供車商查詢上開帳戶之存款餘額。嗣被上訴人並在
    其後之同年月十一日及十六日，由被上訴人母親及友人分別匯款三十萬元及五十
    萬元，存入前開帳戶，共計存款一百萬元。詎被上訴人在同年月十八日以電話語
    音查詢上開帳戶存款餘額，始知同年月十六日於上訴人蘆洲分行亦經開立有被上
    訴人名義之帳戶，並因上訴人電腦作業系統係將同一歸戶之不同帳號，於申請電
    話語音服務時，自動設定為轉入帳戶，仍可為電話語音轉帳，致使被上訴人前開
    於上訴人松山分行帳號內存款一百萬元，全數遭語音轉帳至上訴人蘆洲分行之虛
    設「甲○○」帳戶內，並遭提領一空。乃上訴人蘆洲分行在審核虛設之「甲○○
　　」之開戶時，疏未核對被上訴人留存於松山分行之開戶資料，以辨別真正身分資
　　料，致他人得冒用被上訴人名義在蘆洲分行開立假帳戶，並違反兩造間被上訴人
　　不啟用任何電話語音轉帳之約定，致存款遭提領，自不生清償之效力。為此依消
　　費寄託之法律關係，請求上訴人返還存款一百萬元，並加付自起訴狀繕本送達翌
　　日起至清償日止按年息百分之五計算之法定遲延利息等語。
二、上訴人則以：被上訴人於松山分行申辦電話語音服務時，因要求不得為任何轉帳
    ，上訴人經辦人員即告知被上訴人，關於電話語音服務之不得轉帳，限於轉至他
    行庫，至轉入本人於分行帳戶之部分則不在此限，被上訴人並未表示反對，仍填
    寫電話語音服務之申請書，顯然被上訴人對於電話語音轉帳功能，得轉入自已於
    分行帳戶一節，並無異議。且被上訴人開戶時同時申請領用金融卡，並選擇具提
    現及轉帳功能之金融卡，亦足見被上訴人開立該帳戶並非單純僅供餘額查詢之用
    。至上訴人蘆洲分行經辦於冒名者前往開戶時，除已確認係證照上本人前來開戶
    外，尚利用輔助辨識身分證真偽儀器之紫光燈予以照射，並進一步透過內政部網
    站查詢該身分證之請領記錄無誤，事後並留存開戶者之身分證件資料，是蘆洲分
    行審核開戶過程並無過失。再縱因上訴人之不察，准冒名者在上訴人之蘆洲分行
    另行開立被上訴人名義之帳戶，惟本件存款所以遭盜領，實係因被上訴人將電話
    語音服務之密碼、帳號告知第三人所致，顯已違反雙方之契約，被上訴人實無理
    由因自己行為所造成之損失，歸責於上訴人。另上訴人蘆洲分行開戶者之姓名及
    身分證字號均與被上訴人同，故於形式上對上訴人而言，其即為被上訴人於上訴
    人分行另設立之存款帳戶。從而上訴人依電話語音服務之約定返還消費寄託物於
    被上訴人之另一帳戶，係對債權準占有人為清償，對被上訴人自生返還消費寄託
    物之清償效力，被上訴人再請求返還消費寄託物，於法不合等語，資為抗辯。
三、被上訴人主張伊於九十年四月十日中午，至上訴人之松山分行，開設帳號000
    000000000號之活期儲蓄存款帳戶，存入二十萬元現金。其後在同年月
    十一日及十六日，被上訴人母親及友人分別再匯款三十萬元及五十萬元存入上開
    帳戶，合計存款一百萬元。嗣於同年月十三日，有冒名被上訴人名義者於上訴人
    蘆洲分行利用偽造身分證開立被上訴人名義之帳戶，並於同年月十六日利用電話
    語音服務，將被上訴人於上訴人松山分行帳號內之存款一百萬元，全數轉帳至上
    訴人蘆洲分行之假帳戶，並自該假帳戶內提領一空之事實，業據被上訴人提出存
　　摺、身份證影本為證，並為上訴人所不爭執，堪信為實在。被上訴人又主張伊於
　　申辦語音服務時，已明確告知上訴人承辦行員僅供存款餘額查詢，不作任何轉帳
　　之用，並於前該申辦書之其他語音轉帳欄位予以劃除，然為上訴人所否認，並以
　　前揭情詞置辯。經查：
　(一)被上訴人之主張，已據提出上訴人所不爭執真正之上訴人銀行語音服務系統申請
　　暨約定書乙件（影本）為證。茲觀諸該語音服務系統申請暨約定書所示，於申請
　　轉入帳號之欄位部分，確悉數以「╳」劃除，被上訴人之主張已非無稽。上訴人
　　雖辯稱被上訴人於松山分行申辦電話語音服務時，因要求不得為任何轉帳，伊所
　　屬承辦人員即告知被上訴人：「關於電話語音服務之不得轉帳，本人部分不在此
　　限」等語，被上訴人對此未表示反對，並填寫電話語音服務之申請書，顯然被上
　　訴人對於電話語音轉帳功能，得轉入自已帳戶一節，並無異議等語，並舉證人即
　　承辦行員王怡傑為證，但為被上訴人堅詞否認。經查本件上訴人松山分行承辦行
　　員王怡傑於原審固證稱被上訴人來辦轉帳時，因為他把轉帳部分劃掉，所以伊即
　　告訴被上訴人說，如果他在別家分行有同一身分證號碼的帳戶，仍可以自動轉帳
　　等語。但該證言核與上訴人於原審所辯被上訴人係王怡傑告知語音服務系統，始
　　填載語音服務系統申請暨約定書，已有未符。再經原審勘驗被上訴人在松山分行
　　開戶過程所攝錄影帶，顯示九十年四月十日上午十二時五十六分三十秒至五十秒
　　間，被上訴人向王怡傑索取語音服務系統申請暨約定書，並在申請暨約定書上劃
　　掉轉帳欄位（錄影帶影像顯示被上訴人有在文件上書寫之動作，而被上訴人陳稱
　　此即為其在語音服務系統申請暨約定書上劃掉轉帳欄位之動作，上訴人亦不否認
　　被上訴人之陳述）。其後，在十二時五十九分十八秒王怡傑始起立與被上訴人交
　　談，同時將證件交還被上訴人。時至一時零分二十秒，被上訴人即離開開戶櫃檯
　　，此均有勘驗筆錄附卷可稽。故若依證人王怡傑所述，其向被上訴人告知仍可轉
　　帳至分行帳號時，係在被上訴人將轉帳欄位劃掉之後，則依上述勘驗結果，被上
　　訴人經證人交談之後，旋即離開櫃檯，並無再填寫任何文件或以肢體語言（如點
　　頭稱是）表示同意證人所告知之內容。是上訴人以被上訴人在經辦行員告知同一
　　存戶仍得自動轉帳後，仍填寫電話語音服務之申請書之情節，以資證明被上訴人
　　有同意電話語音功能得轉入自已帳戶之事實，亦非有據。
　(二)上訴人又辯稱被上訴人開戶時同時申請領用金融卡，並選擇具提現金及轉帳功能
　　之金融卡，足見被上訴人開立該帳戶並不單純僅供餘額查詢之用，被上訴人所謂
　　不得為任何轉帳，僅為防止存款轉入他人之帳戶等語。但查被上訴人雖不否認其
　　在松山分行開戶時，同時亦申請領用具有提現及轉帳功能之金融卡，然以金融卡
　　提現或轉帳，與以經由電話語音為存款餘額查詢或轉帳，顯係兩種不同之功能與
　　操作型態，縱被上訴人有以金融卡轉帳之動機（如用以付款、繳稅等），亦不能
　　推認其即有以電話語音轉帳之意思。況被上訴人於填載該語音服務系統申請暨約
　　定書時，已明確將「申請轉入帳號」之欄位以「╳」劃除，則其不願經由語音服
　　務系統為轉帳之用，至為明顯，要不以被上訴人同意申用可供提取現金或藉以付
　　款功能之金融卡，即認被上訴人已同意轉帳。
  (三)上訴人雖又辯稱依財政部八十四年十二月七日台財融字第八四七三六一七七號函
    示，客戶將其存款轉入同一存戶之其他帳戶，無須以書面事先約定，且為目前金
    融界實務之慣例等語。然依前開財政部函主旨雖載有：「金融機構辦理依客戶識
    別碼以電話指示轉帳業務，得由客戶之活期性存款或定期性存款帳戶（支票存款
    除外）轉入同一存戶之其他帳戶或事先以書面約定之第三人特定帳戶‧‧‧」等
    語。惟該開函文於說明一中亦要求金融機構於訂約前應告知客戶契約內容，是該
    函文顯為財政部就金融機構得辦理電話轉帳業務為函示，為此金融機構於從事電
    話轉帳業務之申辦時，仍應就該「告知」，與客戶於契約為具體之約定，非謂該
    函示可以直接拘束一般申辦語音服務客戶，而得補充具體案件約定之不足。又依
    上訴人銀行存款相關服務性業務約定事項（見原審卷第三十頁）肆、電話語音服
    務之約定事項：「一、‧‧‧可辦理語音轉帳、餘額查詢、傳真服務、密碼及傳
    真資料變更、其他語音系統服務。」、「五、存戶使用本項服務辦理語音轉帳，
    得依約定辦理本行及跨行轉帳。」觀之，亦可見上訴人銀行開辦之電話語音服務
    業務除轉帳外，尚有餘額查詢、傳真服務等事項。存戶如欲辦理語音轉帳，則須
    依約定辦理本行及跨行轉帳，且依被上訴人所提各銀行電話語音服務申請書或約
    定書（見原審卷第五六至六三頁），其內皆載有：「存戶於欲使用電話語音轉帳
    交易，須先與銀行約定轉入、轉出之帳戶」等類似之約定。再者，依上訴人銀行
    存款相關服務性業務申請暨約定書四、申請電話語音服務項下，亦就不同戶號或
    帳號之語音轉帳，須由客戶指定轉出之帳號，同項中雖載有：「本人所屬同一營
    業單位同一戶號下之各類存款帳戶均同時自動設定為相互轉帳帳戶。」，然此僅
    為選項，客戶可依其需要選擇是否勾選，本件被上訴人亦未於申請暨約定書上勾
    選此一選項，則上訴人辯稱客戶以電話語音將其存款轉入同一存戶之其他帳戶，
    毋需再以書面事先約定等語，即非可採。至上訴人另又抗辯戶號與帳號之不同，
    如身分證字號相同之戶號因同屬一人所有，即可逕予轉帳乙節。惟同一營業單位
    （即同一分行）同一戶號下之各類存款帳戶欲辦理電話語音轉帳，依前所述尚須
    客戶於是否同意為選項之勾選，更況與上訴人松山分行不同營業單位之蘆洲分行
    ，是上訴人所辯，亦非可採。
  (四)又上訴人雖抗辯其所屬蘆洲分行之經辦，於冒名者前往開戶時，除確認其係證照
    上本人前來開戶外，尚利用輔助辨識身分證真偽儀器之紫光燈予以照射，冒名者
    所持身分證經照射，確有中正紀念堂之浮水印，背面並出現紅色數字，上訴人蘆
    洲分行經辦並進一步透過內政部網站查詢該身分證之請領記錄無誤，事後並留存
    開戶者之身分證件資料，上訴人蘆洲分行審核開戶過程並無過失云云。惟依上訴
    人所述審核開戶之方法，實僅在查驗開戶者提出之身分證是否真正，及開戶者與
    身分證上之照片是否相符而已。但鑑於日益刁鑽之偽造技術，以上訴人此種查驗
    方法，實難完全杜絕冒名開戶之流弊，本件系爭冒名開戶之事實，即其適例。是
    上訴人在受理存戶開戶時，除應嚴格要求本人親自開戶簽署，詳細審閱客戶之身
    分證外，並應儘可能利用其他可證明身分之證明資料，多方驗證，以資佐判而予
    防杜，況以現今電腦網路資訊技術之發達，上訴人透過網路可即時調取客戶之相
    關資料予以比對。尤以本件被上訴人於上訴人之松山分行已有留存開戶資料，其
    後在蘆洲分行再申請開立帳戶時，上訴人更應仔細比對其所提出之申請開戶資料
    ，與留存於松山分行之資料是否正確相符，如經發現有異，並應進以追查探究實
    情。然觀諸兩造所分別提出之松山分行及蘆洲分行兩份被上訴人名義開戶申請資
    料，其中個人基本資料中之教育程度及職業別之記載，一為碩士以上、專門技術
    人員，另一則為高中（職）、自營事業負責人，兩者完全不同，其稍加比對，不
　　難發現作假。而上訴人既已自承留存於松山分行之基本資料，於蘆洲分行審核開
　　戶時，已顯示於蘆洲分行經辦人員之電腦螢幕。又該教育程度及職業別之記載，
　　乃辯識人別之方法之一，且屬上訴人列表要求存戶填寫之事項，上訴人自不能予
　　以忽視。則上訴人於審核蘆洲分行之開戶時，就上開基本資料不合常理之差異，
　　未能即時辨正深究實情，即不能謂其對該冒名開戶之審核，並無過失。況縱認上
　　訴人蘆洲分行審核該分行以被上訴人名義之開戶行為並過失，但如前所述，被上
　　訴人於上訴人松山分行開立之帳戶內存款，既未經兩造約定得經由語音服務系統
　　為包括其他分行之轉帳，則經他人以語音服務系統轉入蘆洲分行，終經盜領一空
　　，上訴人亦難辭過失之責。
  (五)至上訴人另辯本件苟非被上訴人將身分資料與語音服務密碼洩漏他人，當不致發
    生盜領情事，是所生損害被上訴人應自負其責等情，但查，被上訴人之申請語音
    服務，僅在供存款餘額查詢之用，不及於轉帳，是縱有外洩他人情事，他人所得
　　為亦僅為存款餘額之查詢，不應生轉帳至他分行並遭盜領之結果。是他人如得運
　　用身分資料與語音密碼，尚不得謂為消費寄託債權之準占有人，上訴人因而轉帳
　　甚至付款，均難認已生清償之效力，故上訴人此部分所辯，亦非可採。
四、按銀行接受無償存款，其與存戶間，乃屬金錢寄託關係，最高法院五十五年台上
    字第三０一八號著有判例。而寄託物為金錢時，推定其為消費寄託；消費寄託，
    自受寄人受領該物時起，準用關於消費借貸之規定；消費借貸借用人應於約定期
    限內，返還與借用物種類、品質、數量相同之物，民法第六百零三條、第六百零
    二條第一項、第四百七十八條前段亦有明定。是銀行接受客戶無償存款，與客戶
    間成立消費寄託之法律關係，依上述規定，銀行對客戶即負有返還存款之債務。
    又依民法第三百零九條第一項規定，依債務本旨，向債權人或其他有受領權人為
    清償，經其受領者，債之關係消滅，是銀行所為返還存款之行為，須依債務本旨
    提出給付，始生清償效力。本件上訴人未經約定或得被上訴人之同意，將被上訴
    人存於松山分行之存款一百萬元，轉帳至蘆洲分行之冒名帳戶內並准由冒名開戶
    者提領之行為，與兩造所訂不得轉帳之約定不合，所為付款自非依兩造約定之債
　　務本旨對被上訴人提出給付。依上揭說明，自不生對被上訴人清償之效力。而被
　　上訴人於上訴人松山分行既仍有存款得隨時提領請求返還，則被上訴人依消費寄
　　託之法律關係，請求上訴人如數返還其存款，即非無據。
五、末按給付無確定期限者，債務人於債權人得請求給付時，經其催告而未為給付，
    自受催告時起，負遲延責任。其經債權人起訴而送達訴狀，與催告有同一之效力
    ；又遲延之債務，以支付金錢為標的者，債權人得請求依法定利率計算之遲延利
    息；應付利息之債務，其利率未經約定，亦無法律可據者，週年利率為百分之五
    ，民法第二百二十九條第二項、第二百三十三條第一項前段、第二百零三條定有
    明文。是本件上訴人經被上訴人起訴請求返還存款而未為給付，依上規定，被上
    訴人自得請求上訴人加付自起訴狀繕本送達翌日起至清償日止，按年息百分之五
    計算之遲延利息。
六、綜上所述，被上訴人本於消費寄託法律關係，請求上訴人給付一百萬元及自起訴
　　狀繕本送達翌日即九十年五月十一日起計算之法定遲延利息，應予准許，原審判
　　命給付，並依兩造之聲請，命供相當之擔保金額，分別為假執行或免為假執行之
　　宣告，經核並無不合。上訴意旨指摘原判決不當，求予廢棄改判，為無理由，應
　　予駁回。至兩造其餘攻擊防禦方法，經核與本件勝負之判斷無涉，爰未一一審酌
　　，附此說明。
七、據上論結，本件上訴為無理由，依民事訴訟法第四百四十九條第一項、第七十八
    條，判決如主文。
中　　　華　　　民　　　國　　九十一　　年　　　四　　　月　    一  　　日
                              民事第七庭
                          　　　　審判長法  官　張  耀  彩
                          　　　　　　　法  官　吳  光  釗
                          　　　　　　　法  官　王  仁  貴
右正本係照原本作成。
不得上訴。
中　　　華　　　民　　　國　　九十一　　年　　　四　　　月　    二  　　日
                                        書記官　鄭  兆  璋
